最高法院民事判決　　　　　　　一○○年度台上字第九四二號
上　訴　人　黃木陸
訴訟代理人　林秋萍律師
被 上訴 人　方建智
　　　　　　楊貞
上列當事人間請求塗銷抵押權登記等事件，上訴人對於中華民國
九十九年十二月七日台灣高等法院第二審判決（九十九年度上字
第二四一號），提起上訴，本院判決如下：
    主  文
原判決關於駁回上訴人對被上訴人方建智之上訴暨該訴訟費用部
分廢棄，發回台灣高等法院。
其他上訴駁回。
第三審訴訟費用，關於駁回其他上訴部分，由上訴人負擔。
    理  由
本件上訴人主張：訴外人葉素珍前向伊誆稱可代為操作房地產投
資，並表示可以支票作為投資金額，伊乃簽發如原判決附表（下
稱附表）所示支票（下稱系爭支票）交予葉素珍。嗣被上訴人楊
貞於民國九十七年八月八日如附表編號２、３所示之支票發票
日期屆至時，向伊表示其持有伊簽發面額新台幣（下同）五百餘
萬元之支票，為使不遭退票，同意借伊一百二十萬元使其「過票
」，且要求伊簽發面額四百九十餘萬元之本票作為擔保，伊依其
指示簽發本票後，復要求伊設定抵押，伊乃提供所有坐落台北市
○○區○○段一小段六一九、六六六號土地及同小段一三七九建
號（門牌號碼為同區○○路四二四巷三十九號）之房屋（下合稱
系爭房地）設定第三順位最高限額一千二百萬元之抵押權登記（
下稱系爭抵押權）予楊貞指定之被上訴人方建智。然伊簽發系
爭支票予葉素珍收執係受葉素珍詐術所致，伊自得撤銷受詐欺之
意思表示。又楊貞與葉素珍係同夥，方建智則係楊貞之表弟
，顯見其等係無對價或惡意取得系爭支票，亦不能取得系爭支票
之票據權利，系爭抵押權即欠缺從屬性而不應繼續存在。且系爭
抵押權登記，對伊之所有權亦有侵害，伊應得請求塗銷登記等情
。求為確認被上訴人對系爭抵押權所擔保之債權不存在，及命被
上訴人塗銷系爭抵押權設定登記之判決。
被上訴人則以：上訴人早將系爭房地所有權狀置於訴外人陳金笙
處，請陳金笙為其調現，陳金笙於九十七年七月二十一日起陸續
持系爭支票向楊貞調現，楊貞均匯款至陳金笙之帳戶。上訴
人於九十七年七、八月間，向陳金笙表示如附表編號１、２、３
所示之支票無法兌現，陳金笙乃商請楊貞借款予上訴人「過票
」，上訴人並簽發本票予楊貞。嗣因楊貞將方建智寄放之二
百萬元借予上訴人，上訴人與楊貞乃約定將系爭抵押權設定予
方建智等語，資為抗辯。
原審審理結果，以：上訴人原為系爭房地之所有權人，系爭房地
上設定有系爭抵押權，抵押權人為方建智，擔保債權總金額為一
千二百萬元之事實，為被上訴人所不爭執。而根據證人張月秀、
郭圓之證詞，上訴人於辦理系爭抵押權設定時，即自承確積欠
被上訴人債務，且同意設定系爭抵押權予被上訴人共同指定之人
即方建智，則基於私法自治原則，兩造本得約定系爭抵押權登記
名義人，上訴人以楊貞非登記之抵押權人，其與上訴人間之債
務即非系爭抵押權登記擔保之債務云云，並不足取。又依據證人
陳金笙之證言，顯見葉素珍先持系爭支票，向陳金笙清償之前債
務，再由陳金笙持之向楊貞清償前債務。且上訴人於系爭抵押
權設定時，對於兩造間有債權債務關係存在，並不爭執，業經證
人張月秀、郭圓證述屬實，應認上訴人與楊貞間確有債權債
務存在，且系爭抵押權所擔保者，為面額四百九十六萬三千九百
元本票所表彰之債權。上訴人雖主張方建智已於台灣雲林地方法
院九十八年度訴字第二四八號債務人異議之訴事件中，自認與上
訴人間無任何債權債務關係存在，且於本件提出事證亦無從證明
與上訴人間有債權債務關係存在云云。惟楊貞匯予陳金笙部分
之款項，確實來自方建智，且上訴人於設定系爭抵押權時，即同
意設定予方建智，上訴人以其與方建智間無債權債務關係存在，
指系爭抵押權所擔保之債權不存在一節，為不足取。至上訴人另
指被上訴人無對價或惡意取得系爭支票及其基於所有物妨害排除
請求權得請求被上訴人塗銷登記等情，並未舉證以實其說，且均
無足取。從而，上訴人請求確認被上訴人對系爭抵押權所擔保之
債權不存在，及塗銷該抵押權設定登記，洵屬無據，為其心證之
所由得，爰維持第一審所為上訴人敗訴之判決，駁回其上訴。
關於廢棄發回部分（即被上訴人方建智部分）：按最高限額抵押
權，係債權人對債務人一定範圍內之不特定債權，預定一最高限
額，由債務人或第三人提供不動產予以擔保之抵押權；最高限額
抵押權所擔保之債權，為債權人與債務人間一定法律關係所生之
債權，或基於票據所生之權利，此觀民法第八百八十一條之一第
一項、第二項之規定自明。又最高限額抵押權為不動產物權，非
經登記，不生效力，抵押權人僅能依設定登記之內容行使權利，
是抵押債務人及債權人究竟為何人，應以設定登記之內容為準，
而不許以登記以外之事由認定之，否則即有違物權公示之原則。
苟最高限額抵押權之抵押權人（債權人），無既存之債權，且原
擔保之存續期間所可發生之債權，已確定不存在，依抵押權之從
屬性，應許抵押人請求抵押權人塗銷抵押權設定登記（本院七十
二年台上字第二四三二號、八十三年台上字第一○五五號判例參
照）。另確認債權關係不存在之訴，如被告主張其法律關係存在
時，應由被告負舉證責任（本院四十二年台上字第一七○號判例
）。本件系爭抵押權既列載為「擔保方建智與上訴人間九十七年
七月三十一日之金錢消費借貸債權一千二百萬元」，其所登記之
債務人為上訴人，債權人為方建智，而不及於楊貞，有土地及
建物登記簿謄本、他項權利證明書可稽（見一審卷(一)一一～一六
頁、六七～六八頁），則系爭抵押權係上訴人為擔保方建智之債
權而設定，而不及其他，自應審究上訴人對方建智是否負有債務
，而為應否准許塗銷之判斷。乃原審對於上訴人與方建智間有無
債權債務關係存在，胥未查明，且未命方建智舉證證明其對上訴
人有債權存在，復置上訴人於原審主張：方建智於台灣雲林地方
法院九十八年度訴字第二四八號債務人異議之訴事件中，已自認
與上訴人間完全無任何債權債務關係存在之事實（見原審卷(一)二
一～二三、三五頁反面～三六頁及卷(二)七～九頁）於不顧，徒以
上訴人與楊貞間確有債權債務存在，而楊貞匯予陳金笙之款
項，確實來自方建智，且上訴人於設定系爭抵押權時，即同意設
定予方建智等詞，遽為上訴人不利之論斷，自嫌率斷。上訴論旨
，執以指摘原判決此部分為不當，求予廢棄，非無理由。
關於駁回上訴部分（即被上訴人楊貞部分）：查確認法律關係
之訴，非原告有即受確認判決之法律上利益者，不得提起之，民
事訴訟法第二百四十七條第一項前段定有明文。所謂即受確認判
決之法律上利益，係指法律關係之存否不明確，原告主觀上認其
在法律上之地位有不安之狀態存在，且此種不安之狀態，能以確
認判決將之除去者而言（本院五十二年台上字第一二四○號判例
參照）。又塗銷最高限額抵押權設定登記應由抵押人請求抵押權
人為之，始能達到塗銷之目的（土地登記規則第二十七條第八款
參看），自不許對抵押權人以外之請求。本件系爭抵押權係擔保
方建智對上訴人之金錢消費借貸債權，而不及於楊貞，上訴人
對於楊貞之部分並無不安之狀態存在，自無即受確認判決之法
律上利益，且系爭抵押權所登記之抵押權人為方建智，而不及於
楊貞，均有如前述，則上訴人請求確認楊貞對系爭抵押權所
擔保之債權不存在，及塗銷系爭抵押權設定登記，自非正當，不
應准許。原審就此部分所為上訴人敗訴之判決，雖非以此為理由
，但結果尚無二致，亦仍應維持。上訴論旨，指摘原判決此部分
為不當，求予廢棄，非有理由。
據上論結，本件上訴為一部有理由，一部無理由。依民事訴訟法
第四百七十七條第一項、第四百七十八條第二項、第四百八十一
條、第四百四十九條第二項、第七十八條，判決如主文。
中    華    民    國  一○○  年    六    月   十六   日
                      最高法院民事第七庭
                          審判長法官  顏  南  全  
                                法官  林  大  洋  
                                法官  沈  方  維  
                                法官  鄭  傑  夫  
                                法官  高  孟  焄  
本件正本證明與原本無異
                                      書  記  官  
中    華    民    國  一○○  年    六    月  二十九  日
                                                      Q